臺灣高雄地方法院民事判決　　　　　　　　　　　　　九十三年度訴字第九七八號
　　原　　　告　建忠電機股份有限公司
　　法定代理人　乙○○○
　　訴訟代理人　丙 ○ ○
　　複代 理 人　楊譜諺律師
　　被　　　告　艾波比股份有限公司
　　法定代理人　甲 ○ ○
　　訴訟代理人　丁 ○ ○
右當事人間請求損害賠償事件，經本院於民國九十三年八月三十一日言詞辯論終結，
判決如左：
    主      文
被告應給付原告新台幣拾貳萬捌仟零壹拾元，及自民國九十三年三月十二日起至清
償日止，按週年利率百分之五計算之利息。
原告其餘之訴駁回。
訴訟費用由被告負擔五分之一，餘由原告負擔。
本判決第一項得假執行，但被告以新台幣拾貳萬捌仟零壹拾元供擔保後得免假執行
。
原告其餘假執行之聲請駁回。
    事實及理由
一、原告主張：伊向被告艾波比股份有限公司購買機器，積欠貨款新台幣（下同）三
    百九十六萬七千二百九十九元（下稱系爭貨款），被告乃於民國九十年十二月二
    十一日前往伊營業處所搬回如附表所示之機器（下稱系爭機器），以備清償之用
    ，詎被告於取回系爭機器後，仍以伊積欠系爭貨款為由，聲請假扣押執行伊在華
    僑銀行苓雅分行設質之存款三百九十六萬七千二百九十九元，而被告嗣後就系爭
    貨款對伊所提起之給付貨款訴訟，經法院判決全部敗訴確定後，乃聲請撤銷假扣
    押裁定及撤回執行，而伊上開遭扣押之款項，本於九十一年十月八日履約保證期
    滿時即可取回，然因本件假扣押執行，而遲至九十三年三月二日才領回，致伊受
    有資金積壓利息三十九萬三千六百二十三元及盈餘再造一百三十一六千四百五十
    六元，共計一百七十一萬零七十九元之損失，爰依民事訴訟法第五百三十一條後
    段（即同法五百三十條第三項）及民法第一百八十四條第一項之規定，請求擇一
    判決被告賠付上開損害。又系爭機器於上開給付貨款訴訟審理時，經兩造同意送
    請高雄市電機公會鑑定結果，被告取回時之價值為四百零一萬七千五百九十八元
    ，超出系爭貨款五萬零二百九十九元，被告受有該利益顯無法律上原因，致伊受
    有損害，爰依不當得利之規定，請求被告返還該利益。合計請求一百七十六萬零
    三百七十八元。而聲明求為命：(一)被告應給付原告一百七十六萬零三百七十八元
    ，及自支付命令繕本送達翌日起至清償日止，按週年利率百分之五計算之利息。
    (二)願供擔保請准宣告假執行。
二、被告則辯稱：原告自九十年一月份起陸續向伊購買機器，積欠系爭貨款未為給付
    ，嗣原告同意伊取回系爭機器以抵償債務，然伊無法確定系爭機器是否足以抵償
    系爭貨款，乃聲請假扣押執行被告上開存款，並訴請原告給付貨款，均係為確保
    伊權利所為之合法行為，並無故意過失不法侵害原告權利之情事。況伊於本案訴
    訟敗訴確定後聲請撤銷假扣押裁定及執行，應無民事訴訟法第五百三十一條後段
    （五百三十條第三項）之適用，蓋伊主動撤銷倘有該規定之適用，而消極不為反
    而無適用，則有失公平。又系爭機器雖鑑出取回時之價值為四百零一萬七千五百
    九十八元，惟目前僅售出二百多萬元，尚未達系爭貨款之數額，伊並未受有利益
    可言等語置辯。並聲明：(一)請求駁回原告之訴及假執行之聲請。(二)如受不利益判
    決，願供擔保請准免假執行。
三、原告主張其向被告購買機器而積欠系爭三百九十六萬七千二百九十九元貨款，被
    告乃於九十年十二月二十一日前往伊營業處所搬回如附表所示之系爭機器，以備
    清償之用，詎被告於取回系爭機器後，以其積欠系爭貨款為由，於九十一年一月
    十六日聲請本院准供擔保對其之財產實施假扣押，並經本院九十一年度全字第五
    一四號予以准許，被告乃供擔保聲請執行其在華僑銀行苓雅分行設質之系爭存款
    三百九十六萬七千二百九十九元（九十一年度執全字第四二二號）；而被告嗣後
    就系爭貨款債權所提起之給付貨款訴訟（本院九十一年度訴字第七０七號），業
    經本院判決全部敗訴，並經台灣高等法院高雄分院及最高法院駁回上訴確定，而
    被告於九十三年一月九日收受最高法院駁回上訴之裁定後，即具狀撤銷上開假扣
    押裁定及執行；又其上開設質於華僑銀行遭扣押之款項，本於九十一年十月八日
    履約保證期滿時即可取回，然因本件假扣押執行而遲至九十三年三月二日才領回
    ，且該筆款項於本院扣押期間華僑銀行並未支付利息；及系爭機器於上開給付貨
    款訴訟審理時，經兩造同意送請高雄市電機公會鑑定結果，被告取回時之價值為
    四百零一萬七千五百九十八元，超出系爭貨款五萬零二百九十九元（ 0000000－
    0000000＝50299）之事實，為被告所不爭執，並經本院調取九十一年度全字第五
    一四號（含九十一年度執全字第四二二號）、九十一年度訴字第七０七號歷審卷
    及向華僑銀行苓雅分行函詢屬實，有催收貨款之存證信函、取回系爭機器目錄明
    細表（提貨單）、假扣押裁定、執行命令、九十一年度訴字第七０七號給付貨款
    訴訟歷審判決、高雄市電機技師公會鑑定報告書、華僑銀行之回函及本院公務電
    話紀錄單可證，則此部分事實，可堪信為真實。
四、又原告係依據侵權行為、民事訴訟法第五百三十一條第一項後段（五百三十條第
    三項）及不當得利之規定請求給付，被告則以前詞置辯，故本件之爭點應在於：
    (一)本件有無民事訴訟法第五百三十一條第一項後段（五百三十條第三項）之適用
    ？(二)原告因假扣押所受之損害為何？(三)被告取回系爭機器有無不當得利之情事？
    茲分述之。
(一)、本件有無民事訴訟法第五百三十一條第一項後段（五百三十條第三項）之適用？
  1.按侵權行為固以故意或過失侵害他人之權利為成立要件，惟關於假扣押裁定，因
    自始不當而撤銷，或因民事訴訟法第五百二十九條第二項及第五百三十條第三項
    之規定而撤銷者，債權人應賠償債務人因假扣押或供擔保所受之損害，同法第五
    百三十一條定有明文，故債權人所負此項賠償損害責任，乃本於假扣押裁定撤銷
    之法定事由而生，債務人賠償請求權之成立，即不以債權人之故意或過失為要件
    ，最高法院五十八年台上字第一四二一號判例意旨可供參照。
  2.經查，原告因積欠被告貨款，經被告於九十年十二月二十一日取回系爭機器抵償
    貨款後，復於九十一年一月十六日聲請假扣押，並供擔保聲請執行原告在華僑銀
    行之存款，然因被告於九十一年三月十四日所提之給付貨款訴訟，經法院判決全
    部敗訴確定後，被告乃具狀聲請撤銷假扣押裁定及撤回執行之事實，已詳如前述
    ，可知系爭假扣押裁定係被告於本案訴訟敗訴確定後聲請撤銷，與民事訴訟法第
    五百三十條第三項所定要件相符，依同法第五百三十一條第一項後段規定，被告
    應賠償原告因假扣押所受之損害。
  3.雖被告辯稱其主動聲請撤銷假扣押裁定應無民事訴訟法第五百三十一條後段（五
    百三十條第三項）之適用，否則消極不為反而無該條之適用，豈不有失公平。惟
    查，關於假扣押裁定，依民事訴訟法第五百三十條第三項之規定而撤銷者，債權
    人應賠償債務人因假扣押或供擔保所受之損害，債務人賠償請求權之成立，不以
    債權人之故意或過失為要件，已如前述。又依文義解釋，只要債權人聲請假扣押
    後又主動撤銷假扣押者，不論原假扣押之聲請是否正當，債權人應對債務人負賠
    償責任，蓋同法第五百三十一條後段所謂「債權人聲請撤銷假扣押」者，與前段
    「假扣押裁定因自始不當」或中段「假扣押債權人未依限期起訴」之情形不同，
    債權人聲請假扣押後又撤銷假扣押，基於禁反言及自我負責原則，債權人事後撤
    銷假扣押之行為，已具有「視為」其原請求假扣押為不當之效力，如此解釋，始
    為公平，並可避免債權人任意聲請假扣押、濫用假扣押制度，規範債權人謹慎行
    使假扣押之權利，俾兼顧債務人之利益。況被告聲請撤銷假扣押裁定，乃係考量
    其本案訴訟已獲敗訴判決確定所為，其本案之請求並無理由，就此而言，被告亦
    應依同法第五百三十一條後段規定，賠償原告因假扣押所受之損害，故被告執此
    抗辯，亦無法為其有利之認定。
(二)、原告因假扣押所受之損害為何？
    原告主張其因假扣押執行所受之損害，係以其在華僑銀行設質之三百九十六萬七
    千二百九十九元存款，本於九十一年十月八日履約保證期滿時即可領回，茲因被
    告聲請假扣押，而遲至九十三年三月二日才領回，致受有資金積壓利息三十九萬
    三千六百二十三元及盈餘再造一百三十一萬六千四百五十六元，共計一百七十一
    萬零七十九元損害。惟查：
  1.原告設質於華僑銀行之存款，因被告聲請假執行，經本院於九十一年二月五日核
    發扣押命令，禁止原告於三百九十六萬七千二百九十九元範圍內予以處分，而該
    設質之存款，如無本院上開扣押命令，於九十一年十月八日履約保證期滿時即可
    領回，然因本院上開扣押命令，而遲至被告本案訴訟敗訴確定聲請撤銷假扣押裁
    定（九十三年度裁全聲字第五十六號）及執行，華僑銀行九十三年二月二十五日
    收受本院通知撤銷扣押命令函後，通知原告於九十三年三月二日領回；又原告原
    設質在華僑銀行之定期存單是一筆，於九十一年十月八日辦理解約領回扣押以外
    之款項後，其餘遭扣押之系爭存款華僑銀行即未再計付利息，總計原告上開存款
    ，因遭扣押而無法領回之期間共計五百十一日（自九十一年十月八日起至九十三
    年三月二日止）之事實，為兩造所不爭執，並經本院調取九十一年度執全字第四
    二二號卷及向華僑銀行函查屬實，有執行命令、華僑銀行聲明異議狀及回函、本
    院公務電話紀錄可證。故原告主張其在華僑銀行之系爭三百九十六萬七千二百九
    十九元存款，因遭扣押而遲延五百十一日（一點四年）領回而受有損害之事實，
    應屬可採。
  2.雖原告以其九十一年度之平均借款利率為百分之七點七二，主張其受有百分之七
    至七點二之利息損失三十九萬三千六百二十三元，及一百三十一萬六千四百五十
    六元盈餘再造損失，合計一百七十一萬零七十九元等語。惟查：原告被假扣押者
    為金錢，於假扣押裁定撤銷後，原告得向華僑銀行取回之存款，即與因回復原狀
    而應給付金錢之情形無異，自應類推適用民法第二百十三條第二項規定，以計付
    利息而作為其所受之損害賠償，然此項利息之利率未經約定，亦無法律可據，原
    告自應依民法第二百零三條規定請求按週年利率百分之五計算，始為適當。原告
    疏未注意及此，遽以其九十一年度平均借款利率百分之七至七點二，及其未能如
    期領回存款所受之盈餘再造損失，作為計算損害額之標準，即無可採。而原告遲
    延領回系爭存款之期間為一點四年（五百十一日），依此期間按法定遲延利息計
    算，原告受有二十七萬七千七百十一元損害〔計算方式如下：0000000×0.05 ×
    1.4＝277711（元以下四捨五入）〕。逾此請求為無理由，應予駁回。
(三)、被告取回系爭機器有無不當得利之情事？
  1.被告所取回之系爭機器，經鑑定結果其價值為四百零一萬七千五百九十八元，逾
    系爭貨款五萬零二百九十九元，已如前述。雖被告抗辯系爭機器目前僅部分售出
    ，所得之價金約二百十萬元，尚不足系爭貨款之數額等語。然查，於另案給付貨
    款訴訟中，兩造均陳述：「我們同意原告（即本件被告）搬走貨物就是要抵掉貨
    款，只是抵多少兩造有爭執，我們現在也同意不是以原告賣多少就算多少，而是
    以貨物價值直接抵掉。」等語（見本院九十一年度訴字第七０七號卷第五十一頁
    ），可知被告於該案已同意對於系爭機器不以其賣價多少，作為機器價值抵償，
    兩造均同意採用機器價值直接抵償貨款之價格，至為明確。又兩造同意系爭機器
    由高雄市電機公會，以九十年十二月間即被告取回時之存在價值進行鑑價等情，
    業據兩造於該案審理時達成協議（見該卷第九十九頁），且經鑑定結果系爭機器
    在九十年十二月之價格總為四百零一萬七千五百九十八元，亦有鑑定報告可證，
    經抵償後，原告已無積欠被告貨款，被告上開所辯，並無可採。
  2.再者，依證人即被告取回系爭機器時原告之駐場人員鄒玉玲證稱：「之前我們有
    將公司庫存之被告物品列舉清單，經傳真給被告並經被告到場確認無訛，嗣後我
    們公司負責人（丙○○）告訴我說被告人員於九十年十二月二十一日將到場取回
    該清單上之物品，所以當日我就讓被告取回該提貨單之物品，且有經過原告公司
    負責人之同意。」「該提貨單之貨品價值我們當時有初步估算過。」及證人即被
    告派往取貨之職員馬建文證述：「本件債務發生前，原告公司就有傳真其公司庫
    存ＡＢＢ貨品請我們代銷，該傳真單上就有載明單價，且該貨品有包含原證四所
    示之貨物（即附表所示系爭機器）。」等語（見本院九十三年八月三十一日筆錄
    ），顯見被告於取回機器時，就該機器係用來抵償系爭貨款乙事，兩造已經達成
    共識，參以被告先前曾代原告出售部分系爭機器，對於該機器之價值為何，應知
    悉甚詳，今被告既同意以系爭機器價值作為抵償貨款之價格，而高雄市電機公會
    既鑑出系爭機器之價值為四百零一萬七千五百九十八元，足見被告於抵償貨款後
    ，其享有五萬零二百九十九元利益，並無法律上原因，致原告受有損害，且該利
    益與原告之損害具有因果關係。從而，原告依據不當得利之規定，請求被告返還
    五萬零二百九十九元利益，為有理由。
五、綜上所述，原告依據民事訴訟法第五百三十一條第一項後段及不當得利之規定，
    請求被告給付三十二萬八千零十元（因假扣押所受之損害277711元＋不當得利益
    50299元＝328010元 ），及自支付命令繕本送達翌日即九十三年三月十二日起至
    清償日止，按週年利率百分之五計算之利息，為有理由，應予准許。逾此請求為
    無理由，應予駁回。
六、又原告依民事訴訟法第五百三十一條後段（即同法五百三十條第三項）及民法第
    一百八十四條第一項之規定，請求擇一判決被告賠償其因假扣押所受之損害。而
    本院既已依民事訴訟法第五百三十一條後段規定為原告勝訴之判決，則民法第一
    百八十四條第一項侵權行為部分，即無庸再予審酌，併予說明。
七、末按左列各款之判決，法院應依職權宣告假執行：(五)、所命給付之金額或價額未
    逾新台幣五十萬元之判決，民事訴訟法第三百八十九條第一項第五款定有明文。
    本判決第一項被告應給付原告之金額為三十二萬八千零十元，未逾五十萬元，爰
    依職權宣告假執行。又被告陳明願供擔保，聲請宣告免為假執行，經核原告勝訴
    部分與法律規定相符，爰酌定相當之擔保金額宣告之。至於原告敗訴部分，因其
    訴業經駁回，則其假執行之聲請即失所依據，應併予駁回。
八、據上論結，本件原告之訴為一部有理由，一部無理由，依民事訴訟法第七十九條
    、第三百八十九條第一項第五款、第三百九十二條第二項，判決如主文。
中　　　華　　　民　　　國　　九十三　　年　　　九　　　月　　二十四　　日
                              臺灣高雄地方法院民事第一庭
~B法　　　官　唐照明
右為正本係照原本作成。
如不服本判決，應於送達後廿日內，向本院提出上訴狀並表明上訴理由，如於本判決
宣示後送達前提起上訴者，應於判決送達後十日內補提上訴理由書（須附繕本）。
中　　　華　　　民　　　國　　九十三　　年　　　九　　　月　　二十四　　日
~B法院書記官　李承悌
┌───────────────────────┐
│九十三年度訴字第九七八號附表                  │
├──┬──────┬─────────┬───┤
│編號│名        稱│規　　　　　    格│數　量│
│    │            │                  │      │
├──┼──────┼─────────┼───┤
│１  │ＧＣＢ      │ＨＡ１固定式      │ 三   │
│    │３Ｐ２４ＫＶ│                  │      │
│    │６３０Ａ１２│                  │      │
│    │ＫＡ        │                  │      │
├──┼──────┼─────────┼───┤
│２  │ＧＣＢ      │                  │      │
│    │３Ｐ２４ＫＶ│ＨＡ１固定式改    │ 三   │
│    │６３０Ａ１２│抽出式            │      │
│    │ＫＡ        │                  │      │
├──┼──────┼─────────┼───┤
│３  │ＧＣＢ      │                  │      │
│    │３Ｐ２４ＫＶ│ＨＡ１／ＺＣ      │ 十   │
│    │６３０Ａ１２│抽出式            │      │
│    │ＫＡ        │                  │      │
├──┼──────┼─────────┼───┤
│４　│ 裝甲配電盤 │ 內裝ＧＣＢ　ＣＢ │      │
│　  │ ２４ＫＶ   │Ｅ４及ＨＡ１／ＺＣ│三套  │
│    │            │各一組            │      │
├──┼──────┼─────────┼───┤
│５　│ ＡＣＢ３Ｐ │ 　　　　　　　　 │      │
│　  │ １６００   │Ｅ２Ｎ　　　　　　│二　　│
│    │ Ａ　Ｄ／Ｏ │　　　            │      │
├──┼──────┼─────────┼───┤
│６　│ ＡＣＢ３Ｐ │ 　　　　　　　　 │      │
│　  │ ３２００   │Ｅ３Ｎ　　　　　　│二　　│
│    │ Ａ　Ｄ／Ｏ │　　　            │      │
├──┼──────┼─────────┼───┤
│７　│　ＧＣＢ    │原裝抽出座（２４　│五　　│
│    │　ＣＢＥ４  │ＫＶ）            │      │
├──┼──────┼─────────┼───┤
│８　│　ＣＢＥ１　│台製抽出座　　　　│一　　│
└──┴──────┴─────────┴───┘
